ACORDAO-COMPLETO-2439111

ACÓRDÃO 12953/2020 ATA 41/2020 - SEGUNDA CÂMARA

VISTOS, relatados e discutidos estes autos de tomada de contas especial, em que aprecia recurso de reconsideração interposto por Sebastião Augusto Barbosa Neto, presidente da Agência Goiana de Turismo (Goiás Turismo) à época dos fatos, contra o Acórdão 11380/2019-TCU-Segunda Câmara, em que este Tribunal julgou irregulares suas contas especiais, condenando o responsável em débito, solidariamente com a Fundação Goiânia Congressos e Eventos, e imputando-lhes individualmente a multa prevista no art. 57 da mesma lei.
ACORDAM os Ministros do Tribunal de Contas da União, reunidos em Sessão da Segunda Câmara, diante das razões expostas pelo Relator, em:
9.1 nos termos dos arts. 32, inciso I, e 33 da Lei 8.443/1992, conhecer do presente recurso de reconsideração, para, no mérito, negar-lhe provimento, mantendo na íntegra o Acórdão 11380/2019-TCU-Segunda Câmara;
9.2 dar ciência deste Acórdão aos seguintes destinatários, informando que o teor integral das peças que o integram poderá ser obtido no endereço eletrônico www.tcu.gov.br/acordaos e que o acesso às demais peças do processo pode ser obtido no endereço eletrônico deste Tribunal, opção "vista eletrônica":
9.2.1 ao recorrente, por meio de seus advogados, nos termos do art. 179, §7º, do Regimento Interno deste Tribunal;
9.2.2 ao Ministério do Turismo;
9.2.3 à Procuradoria da República em Goiás.

Recurso de reconsideração contra decisão que julgou irregulares as contas do recorrente, condenou-o em débito e aplicou-lhe multa em razão do convênio que teve por objeto apoiar a implementação do Projeto denominado Goiânia por Inteiro... a fim de promove a cidade de Goiânia em um período de baixa sazonalidade turística.

Segunda Câmara

Entidades/órgãos do Governo do Estado de Goiás.

3. Interessados/Responsáveis/Recorrentes:
3.1. Interessado: Ministério do Turismo (05.457.283/0001-19)
3.2. Responsáveis: Fundação Goiana Congressos e Eventos (03.465.702/0001-39); Sebastião Augusto Barbosa Neto (306.***.***-53)
3.3. Recorrente: Sebastião Augusto Barbosa Neto (306.***.***-53).

13.1. Ministros presentes: Ana Arraes (Presidente), Augusto Nardes, Aroldo Cedraz e Raimundo Carreiro (Relator).
13.2. Ministros-Substitutos presentes: Marcos Bemquerer Costa e André Luís de Carvalho.

RAIMUNDO CARREIRO

Ministro Augusto Nardes.

Trata-se de recurso de reconsideração interposto por Sebastião Augusto Barbosa Neto (peça 76) , presidente da Agência Goiana de Turismo (Goiás Turismo) à época dos fatos,  contra o Acórdão 11380/2019-TCU-Segunda Câmara  (relator: Ministro  Augusto Nardes; peça 73) .
2.	Segue-se a parte dispositiva do acórdão recorrido:
ACORDAM os Ministros do Tribunal de Contas da União, reunidos em sessão de 2a Câmara, ante as razões expostas pelo Relator, em:
9.1. julgar irregulares, nos termos dos arts. 1°, inciso I, 16, inciso III, alínea "c", § 2°, da Lei 8.443/1992 c/c os arts. 19 e 23, inciso III, da mesma Lei, e com arts. 1°, inciso I, 209, inciso III, 210 e 214, inciso III, do Regimento Interno/TCU, as contas do Sebastião Augusto Barbosa Neto e da Fundação Goiânia Congressos e Eventos, condenando-os, solidariamente, ao pagamento da importância a seguir especificada, atualizada monetariamente e acrescida dos juros de mora, calculadas a partir das datas discriminadas até a data da efetiva quitação do débito, fixando-lhes o prazo de quinze dias, para que comprovem, perante o Tribunal, o recolhimento das referidas quantias aos cofres do Tesouro Nacional, nos termos do art. 23, inciso III, alínea "a", da citada lei;
	DATA DA OCORRÊNCIA
	VALOR ORIGINAL (R$) 

	176/2009
	150.000,00 (D) 

	31/8/2009
	611,28 (C) 

9.2. aplicar individualmente ao Sebastião Augusto Barbosa Neto e à Fundação Goiânia Congressos e Eventos a multa prevista no art. 57 da Lei 8.443/1992 c/c o art. 267 do Regimento Interno/TCU, no valor de R$ 25.000,00 (vinte e cinco mil reais) , fixando-lhes o prazo de quinze dias, a contar da notificação, para que comprovem, perante o Tribunal (art. 214, III, alínea "a", do Regimento Interno do TCU) , o recolhimento da dívida aos cofres do Tesouro Nacional, atualizada monetariamente desde a data deste acórdão até a do efetivo recolhimento, se pagas após o vencimento, na forma da legislação em vigor;
9.3. autorizar, desde logo, a cobrança judicial da dívida, caso não atendidas as notificações, na forma do disposto no art. 28, inciso II, da Lei n° 8.443/1992;
9.4. autorizar também, desde logo, se requerido, com fundamento no art. 28, inciso I, da Lei 8.443/1992 c/c o art. 217, §§ 1° e 2° do Regimento Interno/TCU, o parcelamento das dívidas em até 36 parcelas, incidindo sobre cada parcela, corrigida monetariamente, os correspondentes acréscimos legais, fixando- lhe o prazo de quinze dias, a contar do recebimento da notificação, para comprovar perante o Tribunal o recolhimento da primeira parcela, e de trinta dias, a contar da parcela anterior, para comprovar os recolhimentos das demais parcelas, devendo incidir sobre cada valor mensal, atualizado monetariamente, os juros de mora devidos, no caso do débito, na forma prevista na legislação em vigor, alertando os responsáveis de que a falta de comprovação do recolhimento de qualquer parcela importará o vencimento antecipado do saldo devedor, nos termos do § 2° do art. 217 do Regimento Interno deste Tribunal;
9.5. enviar cópia desta deliberação à Procuradoria da República em Goiás, nos termos do § 3° do art. 16 da Lei 8.443/1992 c/c o § 7° do art. 209 do Regimento Interno do TCU, para adoção das medidas cabíveis;
9.6. enviar cópia desta decisão ao Ministério do Turismo e aos responsáveis, para ciência, informando que a presente deliberação, acompanhada do Relatório e do Voto que a fundamenta, está disponível para a consulta no endereço www.tcu.gov.br/acordaos, além de esclarecer que, caso requerido, o TCU poderá fornecer sem custos as correspondentes cópias, de forma impressa.
3.	Reproduzo a seguir, com ajustes de forma, o teor principal da instrução conclusiva lavrada no âmbito da Secretaria de Recursos, cujas conclusões foram endossadas pela direção da unidade e pelo Ministério Público de Contas (peças 100 a 102) :
HISTÓRICO
O Ministério do Turismo celebrou com a Agência Goiana de Turismo (Goiás Turismo) , entidade autárquica do Estado de Goiás, o Convênio n° 700114/2008, que teve por objeto "apoiar a implementação do Projeto denominado 'Goiânia por Inteiro'..."  a fim de "promove[r] a cidade de Goiânia em um período de baixa sazonalidade turística" e de "apresenta[r] aos turistas de diversas partes do país uma grande variedade de diversão, entretenimento e cultura (...) e descontos em hotéis, bares, restaurantes e lojas".
Em processo de controle administrativo da execução física e financeira do objeto do convênio, detectaramse, mediante exame da documentação enviada pela Convenente a título de prestação de contas, irregularidades nas realizações de despesas para a execução físico-financeira do ajuste. Detectou-se a contratação direta da entidade privada Fundação Goiânia Congressos e Eventos pela Goiás Turismo, por meio de dispensa de licitação, com o repasse da totalidade dos recursos do convênio que lhe foram confiados para a execução integral do objeto do convênio (peças 17, p. 4, 5, 7-10 e 26, 18, p. 26, e 31, p. 34) . Daí a instauração da tomada de contas especial. 
No âmbito do Tribunal, instruído o processo também mediante a obtenção de informações e documentos para o aprofundamento da análise sobre a execução do referido convênio (peças 5 a 33) , a Secretaria de Controle Externo no Estado do Paraná (Secex-PR) promoveu a citação solidária de Sebastião Augusto Barbosa Neto e da Fundação Goiânia Congressos e Eventos em razão da "não comprovação da boa e regular aplicação dos recursos do Convênio (...) tendo em vista o não atendimento satisfatório à comprovação documental exigida pelos pareceres do MTur...", agravada pela "ausência, na prestação de contas, da discriminação de outros recursos que concorreram para a realização do mesmo evento e respectiva destinação comprovada (...) " e pela "celebração de contrato para a prestação de serviço da divulgação e lançamento do objeto do convênio (...) mediante dispensa de licitação, com fulcro no art. 24, inciso XIII, da Lei 8.666/93, tendo em vista que a entidade não preenche os requisitos exigidos por essa fundamentação legal" (peça 43, p. 1-2) .
Examinados os documentos encaminhados pelo MTur em resposta às diligências de peças 10 a 33, em cotejamento com os anteriormente constantes dos autos, o Tribunal anuiu ao entendimento de que "eles não suprem a demanda apresentada pela Nota Técnica de Reanálise-MTur n. 161/2014" e que "a constatação de que o evento fora realizado pela Fundação Goiânia Convention & Visitors Bureau (...) , contratada pela convenente mediante dispensa de licitação, (...) é apenas mais um elemento agravante da gestão desses recursos", assim como a informação de que, sem a devida discriminação, "diversos recursos financeiros de parceiros variados contribuíram para a realização do evento..." (peça 36, p. 5) .
A Corte agasalhou o entendimento do Ministério Público especializado no sentido de que embora outras irregularidades tenham sido objeto de questionamento nestes autos, inclusive contribuindo para a formação de juízo acerca da ocorrência de prejuízo ao erário, a irregularidade fulcral para a imputação de débito ao ex-gestor - com a qual concorrera a Fundação - foi a "não comprovação da boa e regular aplicação dos recursos do Convênio (...) tendo em vista o não atendimento satisfatório à comprovação documental exigida pelos pareceres do MTur", sobretudo a "Nota Técnica de Reanálise-MTur n. 161/2014, de 3/2/2014 (peça 43, p. 1) , cujas ressalvas à comprovação das despesas supostamente realizadas no âmbito do convênio foram detalhadamente organizadas pela Secex-PR em quadro constante de sua instrução técnica (peça 36, p. 3-4) .
Adicionalmente, reputou que não se discriminaram na prestação de contas outros recursos que concorreram para a realização do evento e respectiva destinação comprovada (a exemplo dos seguintes: Sebrae (R$ 35.000,00) ; CDL (R$ 15.000,00) ; Ministério do Turismo/ICBC (R$150.000,00) ; Goiás Turismo/ Governo do Estado de Goiás (R$ 200.000,00) ; Prefeitura de Goiânia (R$ 50.000,00) ; Universidade Católica de Goiás (R$ 40.000,00) , etc.
Considerando a sua jurisprudência no sentido de que a mera execução física do objeto ou de parte dele, por si só, não comprova que os recursos foram aplicados corretamente e que cabe ao responsável demonstrar o nexo causal entre os recursos que lhe foram repassados e os documentos de despesas referentes à execução, concluiu que no caso concreto os responsáveis malograram comprovar que o evento foi efetivamente custeado com os recursos federais transferidos.
Daí a decisão proferida, reproduzida no subitem 1.1 desta instrução.
Diante disso, vem o responsável impugnar a decisão mediante o instrumento recursal justados às peça 76.
ADMISSIBILIDADE    
Exarouse exame da admissibilidade do recurso à peça 87, em que se propõe dele conhecer e suspender os subitens 9.1, 9.2 e 9.3 da decisão combatida. Seu relator, Ministro Raimundo Carreiro, acolheu a proposta em seu despacho trazido à peça 90. Reputase acertado o proposto e acolhido.
MÉRITO              
Delimitação
2.1. Quanto ao mérito do recurso, no essencial é de perquirir se caberia reformar a decisão combatida por acolhível um ou mais dos argumentos recursais sumariados a seguir:
entendimentos emanados no âmbito do Controle Interno no sentido da aprovação das contas prestadas vinculariam o julgamento do Tribunal (nesta instrução, item 13) ;
os documentos juntados aos autos na instrução do processo bastariam para demostrar o nexo de causalidade entre os recursos pecuniários repassados e a execução do objeto do convênio (ibid., item 14) ;
haveria que presumir a inocência do ora recorrente em observância ao princípio da boa-fé objetiva (ibid., item 15) .
 Da pretensa vinculação do Tribunal a entendimentos emanados nos âmbitos do Controle Interno e da sua Secretaria
2.2. À peça 76,  p. 3-5 e 8, o recorrente sustenta que haveria prestado contas do emprego dos recursos repassados e que na esfera interna do procedimento de controle administrativo se teria sustentado que se executou o objeto do convênio em parecer fulcrado na "documentação encaminhada para comprovar a divulgação do evento, emitida em nome da Fundação Goiânia Convention & Visitor Bureau".
2.3. Assere, na mesma linha, que "área técnica do Tribunal" haveria reputado regulares as "execuções financeiras e físicas" do objeto do convênio e que isso faria ver que "longe dos atos executório, portanto, agiu com o zelo que estava ao seu alcance", de forma que teria havido tão somente falhas formais imprestáveis para fundar o julgamento proferido.
	Análise
2.4. A alegação não merece prosperar.
2.5. A decisão combatida se fundou na não comprovação de nexo de causalidade entre as despesas realizadas consignadas na documentação apresentada e os recursos pecuniários repassados.
2.6. Quanto aos pareceres evocados, o Tribunal possui atribuição constitucional para realizar de forma autônoma e independente a apreciação da regularidade das contas dos gestores de bens e direitos da União. Daí que as manifestações emanadas no âmbito de suas próprias Secretarias ou do Controle Interno no dos órgãos jurisdicionados não o vinculam. Pode a Corte concluir de forma diferente, desde que fundamentada. 
2.7. De acordo com esse entendimento, o TCU não se encontra vinculado a conclusões emitidas por outro órgão de controle. Nesse sentido a jurisprudência pacífica do Tribunal, como se depreende da leitura dos Acórdão 6839/2017-TCU-Primeira Câmara e 2.983/2016 - 1ª Câmara, relator o ministro Bruno Dantas, 1.393/2016 - Plenário e 879/2016-TCU - 1ª Câmara, relator o ministro Benjamin Zymler.
Da pretensa suficiência dos documentos juntados aos autos para demonstrar o nexo de causalidade entre os recursos repassados a execução do objeto do convênio
2.8. À peça 76, p. 3 e 5-7, o recorrente sustenta, primeiro, que a execução do projeto haveria sido empreendida por meio do sistema informatizado Siconv, mediante o qual é "alimentad[a] e acompanhad[a] quase que em tempo real", e que, como se depreenderia do exame dos autos, "todas as etapas do projeto contaram com fiscais do Órgão [Concedente]".
2.9. Segundo, que a contratação direta por dispensa de licitação teria sido "devidamente analisad[a] e aprovad[a]" pela assessoria jurídica da entidade convenente e pelos "órgão se controle interno do Estado de Goiás".
2.10. Terceiro, que as notas fiscais emitidas pela empresas Netmídia e Virtú Editora, o "Spot" apresentado e as notas fiscais de cada emissora" fariam prova de que os serviços de veiculação foram prestados.
2.11. Diante disso, não haveria dúvida de que se executou o objeto do convênio pelas empresas selecionadas, de que restou estabelecido o nexo entre a execução e os recursos repassados e, portanto, de que houve apenas falhas formais. Corolário, não teria havido dano ao erário e seriam, por sua vez, descabidas as aplicações de sanções reintegratória e punitiva e o julgamento no sentido da irregularidade das contas.
	Análise
2.12. O recorrente carece de razão.
2.13. O acompanhamento da execução do convênio mediante o sistema informatizado aludido não dispensa, evidentemente, o responsável pela gestão dos respectivos recursos pecuniários de deles prestar contas, obrigação estatuída no art. 70, parágrafo único, da Constituição da República. 
2.14. Tal responsabilidade é pessoal, consoante prescreve o mesmo dispositivo constitucional, de modo que a elaboração de pareceres quanto à contratação direta mencionada tampouco a exclui. Ademais, não reside nessa irregularidade em particular o fulcro central da decisão guerreada, como se verá adiante.
2.15. Meios de prova de liquidações de pagamentos, como as notas ficais mencionadas, por si sós, não provam o nexo entre esses e os recursos repassados. Prova-se este mediante a correspondência entre [a] o número e o valor de cada lançamento assinalado nos extratos da conta bancária específica para a movimentação dos recursos repassados, consentâneo com os respectivos número e o valor do documento relativo ao lançamento (cheque ou ordem bancária) , [b] a correspondente nota fiscal ou outro comprovante de liquidação do pagamento e (e) o nome do credor listado em relação de pagamentos.   A falta de apenas um desses elementos fundamentais impede o estabelecimento do nexo de causalidade mencionado e, por conseguinte, a comprovação da realização regular da despesa em aquisição de bem ou serviço mediante o emprego dos recursos pecuniários repassados - e não mediante emprego doutros recursos.
2.16. Como memoriado nos itens 6 e 8 desta instrução, o julgamento impugnado se fundou na  não comprovação da boa e regular aplicação dos recursos do Convênio tendo em vista o não atendimento satisfatório à comprovação documental exigida nos pareceres do MTur.
2.17. Perfilha-se esse entendimento com base nos documentos juntados aos autos na fase de instrução do processo e presentemente e o recorrente não anexa a seu instrumento de recursos documentos mediante os quais se possa verificar a alegada comprovação.
Da pretensa presunção de inocência do responsável
2.18. À peça 76, p. 78, o recorrente sustenta que seria pacífico no Tribunal o entendimento, fulcrado no art. 202, § 6o, de seu Regimento Interno, de que "não se aplica em seu ambiente" a presunção de boa-fé e que tal visão seria descabida.
2.19. Primeiro, porque o "texto normativo não ter[ia] a extensão atualmente aplicada pela Corte de Contas" e seria descabida a sua aplicação ao arrepio da Constituição da República, que estatuiria a regra "da boa-fé objetiva, da confiança legítima e da presunção da inocência", de sorte que a decisão objurgada careceria da necessária comprovação da prática de conduta de má-fé.
	Análise
2.20. A alegação não merece agasalho.
2.21. Relativa é a presunção de boa-fé porque está ela na dependência direta das circunstâncias afetas a cada caso. Fazem parte do rol das situações em que cumpre afastar a presunção relativa de boa-fé as seguintes ocorrências, dentre outras: falta de comprovação da correta aplicação dos recursos no objeto pactuado, fraude, desvio de recursos, aplicação dos recursos em objeto distinto do conveniado, não aplicação dos recursos em benefício da comunidade, falta de recolhimento do débito, omissão de prestação de contas.
2.22. A boa-fé, fazendo-se um paralelo com o Direito Penal, equipara-se à ausência de culpabilidade, isto é, inexistência de reprovabilidade da conduta. 
2.23. A multa tem natureza de pena, embora administrativa. Sua aplicação ao agente tem como requisitos, além da culpa ou dolo e da antijuridicidade, justamente essa reprovabilidade de conduta: a consciência acerca da ilicitude dos atos que cometeu, ou a inconsciência inescusável dessa ilicitude.  
2.24. No Direito Administrativo, assim como no Direito Penal, não se pune conduta que não seja típica, antijurídica e culpável (reprovável) .  
2.25. O tipo, no âmbito do Direito Administrativo, pode não ter o sentido estrito que lhe confere o Direito Penal - como "modelo legal do comportamento proibido, compreendendo o conjunto das características objetivas e subjetivas do fato punível" (Heleno Cláudio Fragoso, Lições de Direito Penal, 4ª ed., Forense, 1995, p. 153) - , mas, no mínimo, há que ser a previsão legal genérica do fato punível.  
2.26. Assim, quando o Tribunal aplica multa ao agente faltoso, necessariamente profere juízo no sentido da tipicidade, da antijuridicidade e da reprovabilidade de sua conduta. De outro modo, a multa não se lhe poderia ser aplicada.  
2.27. Ora, se a multa decorre necessariamente do juízo de reprovabilidade da conduta, não há falar em reconhecimento da boa-fé do agente. Isto é, aplicação de multa e reconhecimento da boa-fé do agente são atos incompatíveis no âmbito do Direito Administrativo.  
2.28. Tanto é que se o agente, por meio de novas provas, vier a demonstrar que não agiu com culpa ou dolo (excludente de tipicidade) , que sua ação estava amparada em norma permissiva (excludente de antijuridicidade) , ou que atuou com boa-fé, porque tinha desconhecimento invencível da ilicitude do fato (excludente de culpabilidade) , a aplicação da multa não subsistirá, bem como a irregularidade das contas, se outro motivo não houver.
2.29. Por isso prevê o art. 202, § 6°, da Resolução 155 do Tribunal, de 4/12/2002 (Regimento Interno) que as contas serão desde logo julgadas no mérito pela irregularidade na hipótese de  inexistência nos autos de elementos que demonstrem a boa-fé.
2.30. No caso sob análise, o Tribunal aplicou ao ora recorrente a multa objeto do art. 57 da Lei 8.443, de 1992. Tal aplicação consiste em pena pecuniária fundada na responsabilidade civil do agente causador do dano patrimonial ao erário pela prática de conduta quer culposa quer dolosa. Tem caráter indenizatório. Trata-se de sanção de natureza civil ¿ independentemente da classificação da conduta ilícita como civil, fundada em culpa, ou como penal, arrimada em dolo.
CONCLUSÃO
Das análises empreendidas se conclui que:
entendimentos emanados no âmbito do Controle Interno no sentido da aprovação das contas prestadas não vinculam o julgamento do Tribunal;
os documentos juntados aos autos na instrução do processo não bastam para demostrar o nexo de causalidade entre os recursos pecuniários repassados e a execução do objeto do convênio;
no caso concreto, dada a não comprovação do nexo de causalidade entre as despesas assinaladas na documentação apresentada e os recursos repassados, descabe presumir a não culpabilidade do ora recorrente em observância ao princípio da boa-fé objetiva.

PROPOSTA DE ENCAMINHAMENTO
Do exposto, propõe-se, com fundamento nos arts. 32, inciso I, e 33 da Lei 8.443, de 16/6/1992:
conhecer do recurso e, no mérito, negar-lhe provimento; 
notificar da decisão sobrevinda o recorrente e os demais interessados notificados do Acórdão impugnado, sem deixar de anexar ao expediente de notificação cópia do relatório e da fundamentação da decisão.
4.	Em sua manifestação regimental, o Parquet especializado, representado no feito pelo Procurador Sérgio Ricardo Costa Caribé, endossou as conclusões da unidade técnica, aduzindo considerações complementares nos seguintes termos (peça 102) :
     (...) 
Conforme já afirmei nestes autos (peça 72) , embora outras irregularidades tenham sido objeto de questionamento nesta TCE, inclusive contribuindo para a formação de juízo acerca da ocorrência de prejuízo ao erário, a irregularidade fulcral para a imputação de débito ao ex-gestor foi a "não comprovação da boa e regular aplicação dos recursos do Convênio n. CV-1.538/2008 (Siconv 702561) celebrado entre o Ministério do Turismo e a então Goiás Turismo (...) , com o objetivo de promover o turismo, por meio da realização do evento "GOIÂNIA POR INTEIRO", tendo em vista o não atendimento satisfatório à comprovação documental exigida pelos pareceres do MTur", sobretudo a "Nota Técnica de Reanálise-MTur n. 161/2014, de 3/2/2014" (peça 43, p. 1) . 
Acontece que, assim como ocorrera por ocasião da apresentação de suas alegações de defesa, nem mesmo nesta fase recursal o responsável logrou êxito em comprovar a boa e regular aplicação dos recursos públicos que lhe foram confiados, limitando-se a referenciar notas fiscais que, por si sós, não demonstram o indispensável nexo entre os valores repassados e as despesas que supostamente foram realizadas para a realização do objeto do convênio. Como bem observa a Serur, "o recorrente não anexa a seu instrumento de recurso documentos mediante os quais se possa verificar a alegada comprovação" e "os documentos juntados aos autos na instrução do processo não bastam para demostrar o nexo de causalidade entre os recursos pecuniários repassados e a execução do objeto do convênio" (peça 100, p. 5 e 6) .
Importar reforçar que, no caso em análise, a demonstração consistente do referido nexo se mostrou ainda mais necessária, visto que outros recursos concorreram para a realização do mesmo evento, "a exemplo dos seguintes: Sebrae (R$ 35.000,00) ; CDL (R$ 15.000,00) ; Ministério do Turismo/ICBC (R$150.000,00) ; Goiás Turismo/ Governo do Estado de Goiás (R$ 200.000,00) ; Prefeitura de Goiânia (R$ 50.000,00) ; Universidade Católica de Goiás (R$ 40.000,00) , etc.", fato que mereceu especial destaque no voto condutor do acórdão recorrido (peça 74, p. 2) . 
Ante o exposto, este membro do Ministério Público de Contas junto ao TCU manifesta-se de acordo com a proposta da Serur (peças 100, p. 7, e 101) .
É o Relatório.

8.1. Fabricio Borges Amaral (32.851/OAB-DF) e outros, representando Fundação Goiana Congressos e Eventos e Fundação Goiana Congressos e Eventos;  
8.2. Luiza Medeiros Araujo Costa (45753/OAB-DF) e outros, representando Sebastião Augusto Barbosa Neto.

Procurador Sergio Ricardo Costa Caribé.

TCE. MTUR. RECURSO DE RECONSIDERAÇÃO. CONVÊNIO. EVENTO DE INCENTIVO AO TURISMO. NÃO COMPROVAÇÃO DO NEXO ENTRE AS DESPESAS REALIZADAS E OS RECURSOS REPASSADOS. CONTAS IRREGULARES. DÉBITO. MULTA. RECURSO DE RECONSIDERAÇÃO. CONHECIMENTO. AUSÊNCIA DE DOCUMENTOS/INFORMAÇÕES CAPAZES DE COMPROVAR O NEXO ENTRE A APLICAÇÃO DOS RECURSOS FEDERAIS E A EXECUÇÃO DO OBJETO DO CONVÊNIO. DEMAIS ARGUMENTOS RECURSAIS DISSONANTES DA JURISPRUDÊNCIA DO TCU. IMPROVIMENTO. CIÊNCIA.

TOMADA DE CONTAS ESPECIAL (TCE)

Secretaria de Recursos (SERUR); Secretaria de Controle Externo de Tomada de Contas Especial (SecexTCE).

Trata-se de recurso de reconsideração interposto por Sebastião Augusto Barbosa Neto, presidente da Agência Goiana de Turismo (Goiás Turismo) à época dos fatos (2009) , contra o Acórdão 11380/2019-TCU-Segunda Câmara (relator: Ministro Augusto Nardes) , em que este Tribunal julgou irregulares suas contas especiais, condenando o responsável em débito, com base na alínea "c" do inciso III do art. 16 da Lei 8.443/1992, solidariamente com a Fundação Goiânia Congressos e Eventos, e imputando-lhes individualmente a multa prevista no art. 57 da mesma lei.
2.	       Os valores históricos dos débitos apurados foram R$ 150.000,00 (1º/6/2009) e R$ 611,28 (31/8/2009) , e as multas individuais, proporcionais ao débito, foram de R$ 25.000,00.
3.	A condenação baseou-se nos seguintes fatos devidamente enfocados nos ofícios de citação:
a) "não comprovação da boa e regular aplicação dos recursos do Convênio n. CV-1.538/2008 (Siconv 702561) celebrado entre o Ministério do Turismo e a então Goiás Turismo (...) , voltado à realização do evento "GOIÂNIA POR INTEIRO", em face da insuficiente comprovação documental do nexo de entre a aplicação dos recursos federais recebidos e a execução do objeto convenial;
b) ausência, na prestação de contas, da discriminação de outros recursos que concorreram para a realização do mesmo evento e respectiva destinação comprovada, a exemplo dos seguintes: Sebrae (R$ 35.000,00) ; CDL (R$ 15.000,00; Ministério do Turismo/ ICBC (R$150.000,00) ; Goiás Turismo/ Governo do Estado de Goiás (R$ 200.000,00) ; Prefeitura de Goiânia (R$ 50.000,00) ; Universidade Católica de Goiás (R$ 40.000,00) etc.;
c) celebração de contrato para a prestação de serviço da divulgação e lançamento do objeto do convênio em questão com a Fundação Goiânia Congressos e Eventos, CNPJ 03.465.702/0001-39 (cujo nome fantasia é Fundação Goiânia Convention & Visitors Bureau) , no valor de R$ 180.000,00, mediante dispensa de licitação, com fulcro no art. 24, inciso XIII, da Lei 8.666/93, tendo em vista que a entidade não preenche os requisitos exigidos por essa fundamentação legal. (Grifei) .
4.	As análises e conclusões da Secretaria de Recursos convergem, com o endosso do Ministério Público de Contas, para a negativa de provimento ao recurso.
5.	Feitas essas anotações preliminares, passo a decidir.
6.	Presentes os requisitos de admissibilidade fixados nos arts. 32, inciso I, e 33 da Lei 8.443/1992, cumpre conhecer do recurso, em ratificação ao despacho à peça 90.
7.	No mérito, acolho a proposta uniforme dos pareceres, com base nos fundamentos apresentados pelo Ministério Público de Contas, representado no feito pelo Procurador Sérgio Ricardo Costa Caribé,  que incorporo a este Voto como razões de decidir.
8.	O recurso não apresentou nenhum documento novo, limitando-se a manejar os seguintes argumentos nucleares (peça 76) :
	- as "contas foram efetivamente prestadas pelo Recorrente em relação ao Convênio 1538/2008 (702561/2008) ", e sua defesa técnica e documentos juntados "foram suficientes a comprovar a regular aplicação dos recursos públicos durante a vigência do Convênio" (peça 76, p. 3) ;
 	- o recorrente sempre agiu de boa-fé e manteve atitude diligente sempre "que foi instado a manifestar-se sobre o mencionado convênio" (peça 76, p. 3) ;
	- a realização do evento foi comprovada (peça 76, p. 4) , o que é reforçado pelas notas fiscais apresentadas e pelo fato de o órgão concedente ter acompanhado sua execução mediante os registros lançados no Sistema Siconv (peça 76, p. 5 e 6) ;
	- "todo o procedimento de dispensa de licitação para a contratação da Goiânia Convention & Vistors Bureaus (Fundação Goiânia Congressos e Eventos) foi devidamente analisado e aprovado pela Assessoria jurídica da Entidade e, em especial, pelos órgãos de controle interno do Estado de Goiás" (peça 76, p. 5) ; 
	- a jurisprudência do TCU considera que falhas de natureza formal não justificam sanções ao responsável; cita precedente (peça 76, p. 6-7) ;
	- a aplicação da multa do art. 57 não tem fundamento, pois não houve dano ao erário (peça 76, p. 7) ;
	- a boa-fé deve ser presumida; a má-fé é que precisa de comprovação; no caso, não há evidências de má-fé (peça 76, p. 8) .
9.	Os argumentos apresentados pelo recorrente não infirmam os fundamentos da condenação.
10.	A reprovação das contas não decorreu de inexecução do objeto, mas da ausência de elementos probatórios que permitissem estabelecer um nexo entre a aplicação dos recursos federais recebidos e a realização do evento pactuado. E isso não foi elidido no recurso. 
11.	O caso concreto revela uma peculiar circunstância que exigiria do gestor um zelo redobrado para comprovar que os recursos federais do Convênio 1538/2008 (702561/2008) foram efetivamente aplicados na execução do respectivo objeto. Refiro-me à existência de outras fontes de recursos direcionadas para o custeio do mesmo evento: Sebrae (R$ 35.000,00) ; CDL (R$ 15.000,00) ; Ministério do Turismo/ICBC (R$150.000,00) ; Goiás Turismo/ Governo do Estado de Goiás (R$ 200.000,00) ; Prefeitura de Goiânia (R$ 50.000,00) ; Universidade Católica de Goiás (R$ 40.000,00) .
12.	Esse importante fato foi devidamente considerado pelo relator a quo, Ministro Augusto Nardes, no voto condutor do acórdão recorrido, verbis:
10.	Além disso, não foram discriminados na prestação de contas outros recursos que concorreram para a realização do mesmo evento e respectiva destinação comprovada (a exemplo dos seguintes: Sebrae (R$ 35.000,00) ; CDL (R$ 15.000,00) ; Ministério do Turismo/ICBC (R$150.000,00) ; Goiás Turismo/ Governo do Estado de Goiás (R$ 200.000,00) ; Prefeitura de Goiânia (R$ 50.000,00) ; Universidade Católica de Goiás (R$ 40.000,00) etc.
11.	Com efeito, a jurisprudência desta Corte de Contas disciplina que a mera execução física do objeto ou de parte dele, por si só, não comprova que os recursos foram aplicados corretamente, cabendo ao responsável demonstrar o nexo causal entre os recursos que lhe foram repassados e os documentos de despesas referentes à execução.
12.	No caso em análise, caberia aos responsáveis consignar na prestação de contas a destinação conferida a cada um dos recursos recebidos para realização do objeto do ajuste em exame, de forma a comprovar que o evento foi efetivamente custeado com os recursos federais transferidos, o que não ocorreu.  (Grifei) .
13.	Dito isso, verifico que o presente recurso não fez a necessária demonstração, mediante documento probatórios, de que os recursos federais recebidos no âmbito do convênio em tela foram efetiva e integralmente aplicados no respectivo objeto, haja vista a multiplicidade de fontes de custeio. 
14.	Quanto aos demais argumentos apresentados pelo recorrente, ressalto que:
	- em processos de contas especiais, a boa-fé não é o elemento condicionante para a formação do juízo de mérito deste Tribunal, sendo ônus do responsável comprovar o "bom e regular" emprego dos valores, a teor do art. 93 do Decreto-lei 200/67 ("Quem quer que utilize dinheiros públicos terá de justificar seu bom e regular emprego na conformidade das leis, regulamentos e normas emanadas das autoridades administrativas competentes") , e com base no dever constitucional de prestar contas fixado no parágrafo único do art. 70 da Constituição Federal ("Prestará contas qualquer pessoa física ou jurídica, pública ou privada, que utilize, arrecade, guarde, gerencie ou administre dinheiros, bens e valores públicos ou pelos quais a União responda, ou que, em nome desta, assuma obrigações de natureza pecuniária") ;
	- a dispensa indevida de licitação não foi a causa determinante da reprovação das contas nem o fato gerador principal da multa do art. 57 da Lei 8.443/1992;
	- os fatos apurados não representam falhas de natureza meramente formal, mas irregularidade grave (insuficiente comprovação da regular aplicação dos recursos públicos federais) .
15.	Com essas observações, ratifico os pareceres quanto à negativa de provimento ao recurso.
	Do exposto, VOTO por que seja aprovado o Acórdão que ora submeto a este Colegiado.
TCU, Sala das Sessões Ministro Luciano Brandão Alves de Souza, em 17 de novembro de 2020.
RAIMUNDO CARREIRO 
Relator